【裁判字號】    98,勞訴,32
【裁判日期】    990312
【裁判案由】    給付薪資
【裁判全文】
臺灣臺北地方法院民事判決              98年度勞訴字第32號
原      告  甲○○
訴訟代理人  謝天仁律師
複代理人    吳佩玲律師
被      告  聚益化學工業股份有限公司
法定代理人  戊○
訴訟代理人  徐景星律師
            鄭智元律師
            陳敬暐律師
上列當事人間請求給付薪資事件，本院於民國99年2月23日言詞
辯論終結，判決如下：
    主      文
被告應給付原告新臺幣玖萬柒仟元，及自民國九十八年四月一日
起至清償日止按年息百分之五計算之利息。
原告其餘之訴駁回。
訴訟費用由被告負擔百分之五，餘由原告負擔。
本判決第一項於原告以新臺幣肆萬元供擔保後，得假執行；但被
告如以新臺幣玖萬元為被告預供擔保，得免為假執行。
原告其餘假執行之聲請駁回。
    事實及理由
一、原告主張：原告自民國91年起擔任被告公司財務經理，詎被
    告在完全未說明任何理由或表明原告有違反公司或法令規定
    之事由下，於97年9 月3 日發布系爭人事命令解任原告之職
    務，而依被告另行指派訴外人丙○○接任原告工作，顯無業
    務緊縮之情事，又原告已從事財務工作5 年10個月，亦無任
    何不適任之情事，被告顯係非法終止勞動契約，兩造間之勞
    動契約關係尚屬存在。原告每月薪資為新臺幣（下同）9 萬
    7000元，被告拒絕原告提供勞務，依民法第487 條應給付原
    告自97年8 月1 日起至98年9 月31日止之薪資計135 萬8000
    元，並應給付97年度年終獎金含績效獎金計84萬7204元，為
    此提起本訴等情。並聲明：(一)被告應給付原告220 萬5204元
    ，及其中162 萬3204元自98年4 月1 日起，其餘58萬2000元
    自98年10月1 日起，均至清償日止，按年息5%計算之利息；
    (二)願供擔保請准宣告假執行。
二、被告則以：兩造間係屬委任關係，並非勞動契約，且被告解
    任原告財務經理職務，僅係處理委任事務內容之變動，原告
    新任職務將待交接完畢後再行派任，被告並未終止與原告間
    之委任關係，亦從未拒絕原告辦理財務經理交接事務，原告
    指被告非法終止勞動契約，並無理由。又原告遲未與新任財
    務經理辦理交接，並於知悉系爭人事命令後無故曠職，已達
    開除要件。原告應得之報酬，待原告交接完成並經被告確認
    無任何損害後，自當核算給付，惟其請求年終、績效獎金非
    屬經常性給與，應視被告實質經營績效而定，此部分請求並
    無理由等語，資為抗辯。並聲明：(一)原告之訴及假執行之聲
    請均駁回。(二)如受不利判決，願供擔保請准宣告免為假執行
    。
三、查原告主張伊自自91年起擔任被告公司財務經理，至97年8
    月間，月薪9 萬7000元，被告於97年9 月3 日發布系爭人事
    命令解任原告財務經理職務，伊遂於97年9 月17日以台北大
    安郵局第1234號存證信函通知被告回復其原職務及工作，被
    告於97年9 月17日收受後，迄未給付自97年8 月1 日起之薪
    資等情，業據其提出名片、系爭人事命令、薪資明細、上開
    存證信函暨掛號郵件收件回執等影本為證，且為被告所不爭
    ，堪信為真正。惟原告另主張兩造間為勞動契約關係一節，
    則為被告前詞所否認，辯稱兩造間為委任關係等語。按所謂
    委任，係指委任人委託受任人處理事務之契約而言。委任之
    目的，在一定事務之處理。故受任人給付勞務，僅為手段，
    除當事人另有約定外，得在委任人所授權限範圍內，自行裁
    量決定處理一定事務之方法，以完成委任之目的。而所謂僱
    傭，則指受僱人為僱用人服勞務之契約而言。僱傭之目的，
    僅在受僱人單純提供勞務，對於服勞務之方法毫無自由裁量
    之餘地。僱傭與委任，就其均有「勞務之給付」一節，固有
    其相似處，但僱傭係以「勞務給付」為契約之目的，而委任
    終極之目的乃在事務之處理，給付勞務僅為其手段，兩者究
    有區別。經查，被告曾於94年8 月26日召開股東臨時會，主
    席即當時被告公司董事長乙○○提案說明：「本公司勞工退
    休制度係依照勞基法之規定，惟對本公司委任人員之退休尚
    無相關辦法可資依循…，實有必要訂定妥善之委任人員退離
    職辦法」等語，該次會議，被告股東並決議通過系爭「委任
    人員退離職辦法」自94年8 月31日起公告生效，有被告提出
    為原告不爭執真正之上開會議記錄附卷可稽（見勞訴字卷第
    48 頁 ）。據此可見被告公司將其執行業務人員明確區分為
    一般僱傭人員與委任人員。又觀諸上開辦法第3 條規定「本
    公司依公司法委任之總經理、副總經理、協理及經理人員均
    適用之」，亦可知上開辦法通過後，被告與經理人間係以委
    任之方式成立法律關係。而原告於上開辦法通過後之95年3
    月19 日 ，自行請求加入委任經理人之列，經被告同日股東
    會決議同意其加入等情，業據證人即當時被告公司總經理戊○、監察人丙○○、副總經理丁○○到庭結證屬實（見勞訴
    字卷第120 頁背面、第125 頁言詞辯論筆錄）。其後被告並
    即成立委任經理人退休金管理委員會，由當時董事長乙○○
    擔任主任委員，原告擔任唯一委員，並按月提撥各委任經理
    人之退休準備金，該提撥作業皆由原告親自經手轉帳等情，
    亦為原告所不爭，並有被告提出為原告不爭執真正之費用請
    款單、轉帳傳票、匯款回條等影本附卷可證（見勞訴字卷第
    59至61 頁 ）。足見兩造自95年3 月19日起，有依上開辦法
    所揭內容成立委任關係之事實，應堪認定。雖原告陳稱依公
    司法29條規定，經理人之僱用及解僱須經董事會決議，被告
    就原告之僱用及解僱均未提出召開董事會之紀錄，亦未申請
    於公司登記事項卡將原告登記為經理人，足證原告與一般員
    工無不同云云。惟本件並非在確認原告是否為依公司法規定
    委任之經理人，況被告於95年3 月19日召開股東會，會中決
    議原告加入委任經理人之列，當時被告公司董事乙○○、戊○、丁○○皆出席表示同意等情，業據被告陳明在卷，且為
    原告所不爭，該次會議實質上亦已符合公司法董事會決議之
    規定，是原告以上詞爭執兩造間勞務契約之性質，尚無可取
    。至於原告另謂伊加入委任經理人之目的，在於避免遭主管
    機關或公司員工認定有公司股東自肥情形，只在滿足主管機
    關之查核云云，及證人乙○○證稱「當初開會有討論委任經
    理人都是公司股東，主管單位有意見，所以情商甲○○來掛
    名」、「當初甲○○是以勞方代表的身分參與，這是要滿足
    主管機關的要求」云云（見勞訴字卷第123 頁背面及124 頁
    言詞辯論筆錄），均無提出若被告之委任經理人全由被告股
    東擔任將引起主管機關或員工質疑之任何事證，且所述亦未
    見與常情相符，自不足遽採。再者，原告另謂伊為財務經理
    ，有關被告公司委任人員退休金轉帳手續當然由伊處理，而
    退休金提撥於何一專戶，僅係區隔勞工與經理人退休金權益
    保障問題，且為配合勞委會83年5 月11日台財稅字第831593
    075 號函釋營利事業依公司法委任之經理、總經理，其退休
    金不得自勞工退休準備金專戶撥付，惟基於提列或提撥基礎
    不重複之原則，准另依所得稅法第33條第1 項規定，擇一提
    列職工退休金準備或提撥職工退休基金，係為勞工行政上之
    作業規範，無法作為司法認定僱傭關係或委任關係之標準，
    否則以原告之勞保及健保係由被告公司所加保，更可認定原
    告為勞工云云。然查，原告既按月承辦自己退休金之提撥作
    業，對自己與被告間有依上開退離職辦法成立法律關係之情
    ，顯無異議，而原告依此模式與被告相互履行契約至97年9
    月受解任為止，近兩年半期間既無異議，復以此模式向主管
    機關為稅務之陳報，若謂兩造間無以此模式成立法律關係之
    實質，則原告近兩年半之所為，豈非皆涉業務登載不實或不
    實申報稅捐之相關刑責，此當非原告加入委任經理人之本意
    。至於原告是否以被告公司為投保單位加入勞健保，本非判
    斷兩造間勞務契約性質之根據，申言之參加勞健保，非必即
    為勞基法所稱之勞工，此由勞工保險條例第8 條第1 項第3
    款及全民健康保險法第8 條第1 項第4 款均規定「雇主」亦
    得加入勞健保自明，故原告上詞所云，亦非有據。原告復陳
    稱伊之薪資給領與一般員工同依勞動基準法計算云云，並提
    出97年7 月份薪資明細表為證（見北勞調卷第14頁）。惟觀
    諸上開薪資明細表，僅記載原告之薪資數額，並無隻字片語
    載明原告之薪資係按勞動基準法計算，且勞動基準法全文亦
    無關於勞工之薪資數額應如何給與之規定，足見原告此處所
    陳，亦屬無稽。原告又謂被告於94年5 月11日召開會議討論
    新舊制勞工退休制度研討，並於會議紀錄第13點記載「委任
    經理人之定義：由公司董事會提出簽署委任契約即為委任經
    理。須另訂委任經理人契約內容含括職位、薪資、福利、保
    險、退休等等權利義務內容」，以證人丁○○亦陳稱原告一
    開始非公司委任經理人，依上開會議紀錄若要成為公司委任
    經理人必須簽訂書面契約，而被告迄未提出與原告簽訂之委
    任契約，其認兩造為委任關係於法無據云云。惟查原告所指
    上開會議，並非被告公司之股東會或董事會，僅係內部業務
    研討會等情，業經被告陳明在卷，原告亦未提出上開會議決
    議有何法律上拘束力之事證，則即便被告曾有上開意見，其
    既未在意思機關或執行機關之正式會議上形成決議，自無拘
    束被告之效力，原告遽引該意見為上開主張，亦無可取。又
    原告另陳稱被告為配合勞退新制，曾提出勞工退休金制度選
    擇暨提繳申報表予勞工保險局，其中原告係選擇依勞基法舊
    制計算退休金，原告自91年11月到職，倘依勞動基準法規定
    於104 年60歲退休，共任職13年6 月17日，以工作年資15年
    每年兩個基數，未滿半年為一個基數計算，共有28個基數，
    可領271 萬6000元退休金，對照被告所提委任人員退離職辦
    法，其中第20條關於退休金之提撥亦係依照勞工退休金條例
    辦理，對原告而言，擔任委任經理人本無任何利多云云，所
    述不僅涉及動機問題，原不在判斷法律行為效力所需斟酌之
    列，況依被告公司之上開「委任人員退離職辦法」第21條第
    1 款後段規定，原告轉任委任人員，年資仍可與轉任前合併
    計算，原告本無任何損失，再依同辦法第13條第2 項規定，
    委任人員退休金基數之標準係以退休時當月之報酬為準，該
    項報酬依被告所陳，並包含「其他津貼、加給、獎金…等等
    給付，與勞動基準法所規定勞退舊制之基數僅指「工資」而
    言，將有所差距，可知委任經理人至請領退休金時，將因退
    休金基數包括其他津貼、加給、獎金等項，而可獲取較勞動
    基準法給付標準更優厚之退休金，是原告上詞所謂加入委任
    經理人並無利多云云，亦非可採。再者，原告另謂被告於所
    提出之「委任經理人退休準備金委員會委員」名單（見勞訴
    字卷第57頁），仍將原告臚列為勞方，可見原告仍屬原告之
    勞工並非委任經理人云云，惟查被告所提上開名單備註欄所
    載「勞方」一詞，並無相關之定義，自不足以之據為原告勞
    務契約性質之判斷依據，原告此處所陳尚無可取。又原告復
    陳稱被告所稱責任制人員依勞動基準法84條之1 規定可知，
    係針對勞工工作時間、休假賦予勞資雙方特別約定，與認定
    勞務契約究為僱傭或委任實為二事。且勞基法84條之1 及施
    細50條之1 將負責事業經營及管理工作，並對一般勞工受僱
    、解僱或勞動條件具有決定權力之主管級人員，及以專門知
    識或技術完成一定任務並負責其成敗之工作者，均認定為勞
    動基準法上之勞工云云。惟勞動基準法第84條之1 規定：「
    經中央主管機關核定公告下列工作者，得由勞『雇』雙方另
    行約定，工作時間、例假、休假、女性夜間工作，並報請當
    地主管機關核備，不受第三十條、第三十二條、第三十六條
    、第三十七條、第四十九條規定之限制。一監督、管理人員
    或責任制專業人員…」同法施行細則第50條之1 規定：「本
    法第八十四條之一第一項第一款、第二款所稱監督、管理人
    員、責任制專業人員、監視性或間歇性工作，依左列規定：
    一、監督、管理人員：係指受雇主僱用，負責事業之經營及
    管理工作，並對一般勞工之受僱、解僱或勞動條件具有決定
    權力之主管級人員。二、責任制專業人員：係指以專門知識
    或技術完成一定任務並負責其成敗之工作者…」。上揭法條
    就相關人員之法律關係用語，均為「勞雇」及「僱用」。又
    上揭解釋函用語係「『僱用』『經理職』以上人員」等語，
    顯以僱用關係為前提，是所謂「經理職」以上之上揭監督、
    管理人員，並未明文包括委任性質之經理人。因此，原告據
    此規定主張其勞務契約性質為僱傭而非委任，顯有本末倒置
    之失，亦無可取。此外，原告雖以伊所經辦每筆款項均需經
    總經理戊○審核通過，並無可自行決定與銀行協商之權限；
    94年4 月7 日為配合監察人丙○○查帳，總經理戊○亦曾親
    筆指示伊應辦事項，另伊之休假日數亦係按勞動基準法規定
    且須經被告公司管理部門之管理等情，主張伊擔任財務經理
    期間，任何與財務相關之事項均需服從當時公司總經理戊○
    之指示，無自由決策空間，且工作時間亦受被告公司之規制
    ，與被告間所成立者為勞動基準法之勞動契約關係云云。然
    查，於委任契約之履約過程，事務如何處理固委由受任人決
    定，但非謂委任人即無審核受任人事務處理結果之權限。原
    告擔任財務經理，所經辦之款項收付即使須經總經理審核，
    非必不能認係委任人就受任人事務處理結果所為之審核。再
    者，證人戊○業已證稱原告上詞所指「親筆指示伊應辦事項
    」乃監察人丙○○要求提出之文件，伊將之交給原告，告知
    原告伊須要該資料等語（見勞訴字卷第122 頁言詞辯論筆錄
    ），亦足見戊○僅單純要求原告提出職務範圍內製作之各該
    文件而已，自難以之認為戊○即有對原告為如何處理事務之
    指示。而依原告所提出之被告公司組織表（見勞訴字卷第
    140 頁），可知原告任職財務經理時，係被告公司財務部門
    之最高主管，下轄財務出納、會計（含會計助理、總帳會計
    、應收會計、應付會計、成本會計薪資、會計副理）、國貿
    秘書、船務等部門，凡公司之財會事務之執行，均由原告管
    理。而公司財會事務之處理，除須配合被告業務所需之外，
    並須遵照法令要求，尤以被告公司年營業額逾10億元，為原
    告所陳明，以該公司規模之鉅，其財會事務之繁冗，當非專
    業人員足以勝任。原告既為被告公司全部財會事務之最高主
    管，其事務如何處理自係委由原告裁量支配，原告對其負責
    之財會事務自有高度之決策權，準此以觀，原告對被告提供
    勞務，應認係處理一定目的之事務，具有獨立之裁量權或決
    策權，其縱或有接受公司總經理之指示，亦屬為公司利益之
    考量而服從，其仍可運用指揮性、計畫性或創作性，對自己
    所處理之事務加以影響，與勞動契約之受僱人，在人格上及
    經濟上完全從屬於雇主，對雇主之指示具有規範性質之服從
    ，迥然不同，應認係委任事務之處理。是綜上所述，原告主
    張其與被告間係屬適用勞動基準法之勞動契約關係云云，尚
    屬無據。被告辯稱兩造間為委任關係，則為可採。
四、兩造間勞務契約既為委任契約性質，又委任人依民法第549
    條第1 項規定，得隨時終止委任契約，自亦得隨時為委任事
    務之變更，被告於95年9 月3 日雖發布系爭人事命令解任原
    告財務經理職務，惟該人事命令說明第三點另註明「甲○○
    之新任職務於交接完成後，始行派任」，顯見被告當時並無
    終止原告委任契約之意思，是上開人事命令當可認屬被告變
    更委任事務之通知而已。原告主張被告以上開人事命令終止
    其勞動契約云云，尚非可採。又原告雖另謂依被告所提委任
    人員退離職辦法第17條規定，被告預告解任委任經理人須於
    2 個月前通知，被告97年9 月3 日發布系爭人事命令要求於
    97年9 月3 日起3 日內與新任財務經理辦理交接，顯違上開
    規定，其解任不合法云云。惟觀諸上開退離職辦法第19條規
    定「本公司依第十七條第一項終止委任契約時，應依下列規
    定發給委任人員離職金…」之意旨（見勞訴字卷第51頁），
    堪認該退離職辦法第17條規定所指之預告解任，係指終止委
    任契約而言。然被告發布系爭人事命令僅屬變更委任事務之
    指示，尚非終止原告之委任契約，已如前述，則上開離職辦
    法第17條所定應於2 個月前預告解任之規定，於本件即無適
    用餘地。準此，原告以上詞主張被告發布系爭人事命令所為
    解任，不生終止原告勞動契約效力，被告應續付原告至98年
    9 月31日止之薪資云云，即非有據。惟原告98年8 月已為被
    告提供勞務，雖其間有部分請假日數，然依證人戊○所證原
    告為責任制人員，請假逾規定日數並不扣薪等情（見勞訴字
    卷第121 頁言詞辯論筆錄），應認原告仍可請求被告給付98
    年8 月分報酬9 萬7000元。至於被告辯稱應待原告交接完畢
    後核實給付云云，並無依據，自不足以減免給付該項報酬之
    義務。
五、原告另主張被告應給付伊97年度年終獎金含績效獎金計84萬
    7204元云云，經查，依被告所提出之年終獎金、績效酬勞核
    發辦法（見勞訴字卷第67至68頁），得請領被告公司之年終
    獎金及績效獎金者，限於發放日仍在職之同仁。然原告自97
    年9 月起，即未再回原告公司提供勞務，亦未證明伊在被告
    公司核發上開獎金日仍屬在職，至於原告雖於97年9 月17日
    以存證信函通知被告回復其原職務及工作，惟原告並無此權
    利要求被告回復其原職，被告未予應允，本無不法，而原告
    此後即未再為被告提供勞務，與被告間形同終止委任之關係
    ，再者原亦未證明伊在被告公司核發上開獎金日仍屬在職，
    則其請求被告給付上開獎金，與上述獎金辦法之規定即難相
    符，自不能准許。
六、綜上論述，原告所得請求給付者，為97年8 月份勞務報酬9
    萬7000元。又給付有確定期限者，債務人自期限屆滿時起，
    負遲延責任；遲延之債務，以支付金錢為標的者，債權人得
    請求依法定利率計算之遲延利息；應付利息之債務，其利率
    未經約定，亦無法律可據者，週年利率為百分之五，民法第
    229 條第1 項、第233 條第1 項前段、第203 條定有明文。
    從而，原告訴請被告給付9 萬7000元，及自98年4 月1 日起
    至清償日止按年息5%計算之利息部分，為有理由，應予准許
    。逾此範圍之請求，則屬無據，應予駁回。兩造各陳明願供
    擔保請准宣告假執行及免假執行，就原告勝訴部分，經核無
    不合，爰酌定相當金額分別准許之；至於原告敗訴部分，其
    假執行之聲請失所附麗，應併予駁回。
七、本件事證已臻明確，兩造其餘主張陳述及所提之證據，經審
    酌後認於判決結果無影響，爰不另一一論駁，附此敘明。
八、依民事訴訟法第79條，第390 條第2 項、第392 條第2 項，
    判決如主文。
中    華    民    國    99    年    3     月    12    日
                        勞工法庭  法  官  黃明發
以上正本係照原本作成
如對本判決上訴，須於判決送達後20日內向本院提出上訴狀
中    華    民    國    99    年    3     月    12    日
                                  書記官  陳怡如

司法院資訊處製作；財團法人民間司法改革基金會備份。
